臺灣臺北地方法院刑事判決　　　　　　　96年度易字第1096號
公　訴　人　臺灣臺北地方法院檢察署檢察官
被　　　告　甲○○
上列被告因詐欺案件，經檢察官聲請簡易判決處刑（95年度偵字
第14088 號），本院認為不宜逕以簡易判決處刑，而改行通常程
序，於本院準備程序進行中，被告先就被訴事實為有罪之陳述，
經合議庭裁定由受命法官獨任進行簡式審判程序，判決如下：
    主  文
甲○○連續幫助意圖為自己不法之所有，以詐術使人將本人之物
交付，處有期徒刑壹年。
    事  實
一、甲○○曾因於民國90年3 月9 日前某日出售其所有之臺北龍
    江路郵局帳戶供他人詐騙款項，嗣經本院於95年10月以95年
    度訴字第970 號刑事判決判處有期徒刑7 月，緩刑3 年確定
    。甲○○可預見將自己銀行帳戶存摺、金融卡、印鑑章及密
    碼提供他人使用，可能遭詐騙集團利用遂行詐欺犯罪，而隱
    匿他人犯罪所得財物或財產利益之流向，竟仍基於幫助他人
    詐欺之概括未必故意，自民國94年3 月某日起，見報紙分類
    廣告欄刊有出售帳戶之廣告，即撥打廣告記載之電話與不詳
    之人聯絡，連續2 次相約在臺北市中山區○○○路○ 段路邊
    ，以每3 個帳戶新臺幣（下同）1 萬元之對價，將其於附表
    所示時間所開立之6 個銀行帳戶，出售於同一名不詳之人使
    用。某不詳之人取得附表編號6 所示臺灣新光銀行帳戶後，
    另在報紙分類廣告上刊登「純按摩請來電，TEL ：00000000
    00」廣告，羅偉銓見此廣告即於94年3 月25日撥打電話與年
    籍姓名不詳、自稱楊姓女子聯絡，該女子告知須確認其身分
    ，使羅偉銓信以為真，遂依該女子指示先於94年3 月25日晚
    間7 時38分許匯款39,966元至聯邦商業銀行雙和分行，又於
    同日晚間10時16分許匯款3 萬9 千元、翌日即94年3 月26日
    凌晨零時51分許匯款6 萬1 千元至施啟煌所開設之中國信託
    商業銀行帳號0000000000000 號帳戶（施啟煌另案偵辦中）
    ，再由不詳之人於94年3 月26日某時跨行匯款1 萬元、50,9
    66元入曾寶源在中國信託銀行所開設帳號000000000000號帳
    戶內（曾寶源業經臺灣臺南地方法院判處有期徒刑4 月確定
    ），復於同年月28日自曾寶源帳戶跨行轉帳77,945元入甲○
    ○上開帳戶，旋於同日遭分次提領一空，致羅偉銓追索無著
    ，受有財產上損害。嗣經臺灣臺北地方法院檢察署檢察官偵
    辦其於90年3 月9 日前某日出售臺北龍江路郵局帳戶案件時
    ，因甲○○於偵查中自白而發覺上情。
二、案經臺灣臺北地方法院檢察署檢察官自動檢舉偵查聲請簡易
    判決處刑，本院認為不宜逕以簡易判決處刑，而改行通常程
    序，於本院準備程序進行中，甲○○先就被訴事實為有罪之
    陳述，經合議庭裁定由受命法官獨任進行簡式審判程序。
    理  由
壹、有罪部分
一、上開犯罪事實，訊據被告甲○○於本院審理中坦承不諱（見
    95年度偵字第14088 號卷第116 頁、95年度偵字第9988號卷
    第79頁），並有被害人羅偉銓於警詢陳述其受騙經過綦詳（
    見95年度偵字第14088 號卷第153 至154 頁），且被告開立
    如附表編號6 所示帳戶，確有如前所述匯款交易，此有臺灣
    新光銀行東臺北分行95年10月17日新光銀行東臺北字第126
    號函檢附存款業務往來申請書、印鑑式樣、開戶約定書、國
    民身分證正反面影本、金融卡啟用申請單、存摺存款對帳單
    等件可考（見95年度偵字第14088 號卷第35至42頁）；而施
    啟煌所開設之中國信託商業銀行帳號0000000000000 號帳戶
    、曾寶源所開立之中國信託商業銀行所開設帳號0000000000
    00號帳戶，已分別於94年4 月1 日、94年3 月31日通報為警
    示帳戶，亦有96年1 月26日中信銀集作字第96210246號函檢
    附施啟煌帳戶印鑑卡、確認條款約定書、資料運用約定書、
    曾寶源之金融卡申請書等件及財團法人金融聯合徵信中心通
    報案件紀錄資訊各1 份附卷足憑（見95年度偵字第14088 號
    卷第133 至142 、132 、144 頁），其中曾寶源因出售上開
    帳戶供不詳之人用以遂行詐騙犯行，所犯幫助詐欺罪，已經
    臺灣臺南地方法院94年度簡字第2662號刑事簡易判決判處有
    期徒刑4 月確定在案，則有該份刑事簡易判決附卷可稽（見
    本院卷第14頁），足認施啟煌、曾寶源上開帳戶亦經不詳之
    人用以詐騙之事實；再分析被告開立如附表編號1 所示帳戶
    後，於94年3 月18日、3 月21日、3 月23日、3 月26日有多
    筆以自動櫃員機轉帳存入又於同日提領相近金額之可疑交易
    行為，此經上海商業儲蓄銀行南京東路分行95年10月18日上
    南京東字第9512 0號函檢附身分證及駕駛執照影本、活期儲
    蓄存款印鑑卡、客戶資料維護、全戶資料查詢、往來交易明
    細表、服務申請書、新臺幣存款開戶及各項服務申請書、存
    款事故查詢晶片金融卡明細查詢（見95年度偵字第14088 號
    卷第12至19頁反面）可憑；而被告所有附表編號2 所示帳戶
    ，亦於94年3 月18日、3 月23日即有可疑之轉帳存入及提款
    交易，有臺北富邦銀行永吉分行95年10月30日銀永字第9534
    20011200號函檢附帳戶往來申請暨約定書、各類存款歷史對
    帳單、存摺類存款主檔內容查詢單、身分證及駕駛執照影本
    （見95年度偵字第14088 號卷第80至86頁）；被告開立如附
    表編號3 所示帳戶並於94年3 月21日更換印鑑後，於94年3
    月25日即有可疑之匯入、匯出交易，有中華商業銀行松江分
    行95年11月13日（95）松字第0212號函檢附存款總約定書、
    身分證正反面影本、更換新印鑑暨存摺掛失止付申請書存款
    對帳單（95年度偵字第14088 號卷第101 至114 頁）；被告
    開立如附表編號4 所示帳戶後，於94年3 月25日有可疑跨行
    轉入及自動櫃員機提領交易，有遠東國際商業銀行95 年10
    月24日（95）遠銀財富字第2373號函檢附全行開戶明細查詢
    單、存摺主檔查詢單、晶片卡申請狀態查詢、申請契約書、
    身分證及駕駛執照正反面影本、財團法人金融聯合徵信中心
    查詢資料、存摺往來明細分戶帳（見95年度偵字第14088 號
    卷第43至56頁）；被告開立如附表編號5 所示帳戶後，於94
    年3 月28日、3 月29日、3 月30日、3 月31日有多筆可疑之
    跨行轉入及跨行轉出或自動櫃員機轉出交易，有大眾商業銀
    行臺北分行95年10月30日（95）臺北發字第330 號函檢附客
    戶歷史明細交易資料（存摺存款）、電子金融服務使用申請
    書、身分證正反面影本、駕駛執照影本、印鑑卡、存款及投
    資標的金額設定、開戶申請書、客戶開戶資料登錄單（見95
    年度偵字第14088 號卷第57至67頁）；綜合上情，足堪認定
    被告於94年3 月間開立如附表所示6 個帳戶後，旋將該等帳
    戶出售於不詳之人使用。是被告任意性之自白，有上開證據
    足資佐證，堪認與事實相符，應可採信。綜上，本件事證明
    確，被告出售如附表所示6 個帳戶以幫助他人詐欺之犯行，
    洵堪認定，應予依法論罪科刑。
二、論罪科刑之依據：
  (一)查被告行為後，刑法於94年1 月7 日修正通過、於94年2 月
    2 日公布、於95年7 月1 日施行，其中刪除刑法第56條，並
    修正第2 條、第30條、第33條等規定。按行為後法律有變更
    者，適用行為時之法律，但行為後之法律有利於行為人者，
    適用最有利於行為人之法律，現行刑法第2 條第1 項訂有明
    文。此條規定乃與刑法第1 條罪刑法定主義契合，而貫徹法
    律禁止溯及既往原則，係規範行為後法律變更所生新舊法律
    比較適用之準據法，是刑法第2 條本身雖經修正，但刑法第
    2 條既屬適用法律之準據法，本身尚無比較新舊法之問題，
    應一律適用裁判時之現行刑法第2 條規定以決定適用之刑罰
    法律，先予辨明。又以本次刑法修正之比較新舊法，應就罪
    刑有關之共犯、未遂犯、想像競合犯、牽連犯、連續犯、結
    合犯，以及累犯加重、自首減輕暨其他法定加減原因（如身
    分加減）與加減例等一切情形，綜其全部罪刑之結果而為比
    較，最高法院95年5 月23日著有95年度第8 次刑庭會議決議
    可資參照。嗣最高法院於95年11月7 日95年度第21次刑事庭
    會議再著有決議認為，前揭決議係就「刑法94年修正施行後
    之法律比較適用決議」，而刑法第2 條係規範行為後「法律
    變更」所生新舊法比較適用之準據法，故如新舊法處罰之輕
    重相同，即無比較適用之問題，非此條所指之法律有變更，
    應依一般法律適用原則，適用裁判時法，例如：修正後刑法
    第55條就想像競合犯部分增加但書關於科刑之限制，為法理
    之明文化，而修正後刑法第59條則為法院就酌減審認標準見
    解之明文化，均非法律變更，其餘為純文字修正者，更應同
    此。經查：
  (1)刑法第339 條第1 項詐欺取財罪，法定刑得處銀元1 千元以
    下罰金，據修正後刑法施行法增訂第1 條之1 ：「中華民國
    94年1 月7 日刑法修正施行後，刑法分則編所定罰金之貨幣
    單位為新臺幣。94年1 月7 日刑法修正時，刑法分則編未修
    正之條文定有罰金者，自94年1 月7 日刑法修正施行後，就
    其所定數額提高為30倍。但72年6 月26日至94年1 月7 日新
    增或修正之條文，就其所定數額提高為3 倍」及刑法第33條
    第5 款修正為：「主刑之種類如下：五、罰金：新臺幣1 千
    元以上，以百元計算之」等規定，是依修正後之法律，刑法
    第339 條第1 項詐欺取財罪所得科處之罰金刑最高額維持不
    變，最低額則提高為新臺幣1 千元，是比較修正前、後之刑
    罰法律，自以被告行為時關於科處罰金刑之法律較有利於被
    告。
  (2)而刑法第30條第1 項、第2 項修正前規定為：「幫助他人犯
    罪者，為從犯。雖他人不知幫助之情者，亦同。從犯之處罰
    ，得按正犯之刑減輕之」，修正後則為：「幫助他人實行犯
    罪行為者，為幫助犯。雖他人不知幫助知情者，亦同。幫助
    犯之處罰，得按正犯之刑減輕之」，係將「從犯」修正為「
    幫助犯」，並明示幫助犯之成立，應以被幫助者著手犯罪之
    實行，且具備違法性為必要，至於被幫助者是否具有有責性
    ，則不影響幫助犯之成立，而幫助犯之刑仍維持依正犯之刑
    減輕之效果，此有修正理由可資參照。基此，本案被告幫助
    他人所為之數詐欺犯行既均已既遂，則無論依照修正前或修
    正後刑法第30條第1 項、第2 項，對於被告並無有利不利之
    別，揆諸前揭最高法院95年度第21次刑事庭會議決議之意旨
    ，並無比較新舊法之必要，故應逕適用被告修正後之刑法第
    30條第1 項、第2 項論擬。
  (3)又刑法第56條連續犯之規定業於94年2 月2 日修正公布刪除
    ，是於新法修正施行後，被告之數犯罪行為，即須分論併罰
    。此刪除雖非犯罪構成要件之變更，但顯已影響行為人刑罰
    之法律效果，自屬法律有變更，依新法第2 條第1 項規定，
    比較新、舊法結果，仍應適用較有利於被告之行為時法律即
    舊法論以連續犯，此亦有最高法院95年度第8 次刑事庭會議
    決議參照。
  (4)經綜合上述各條文修正前、後之比較，揆諸前揭最高法院決
    議2 則及修正後刑法第2 條第1 項前段、後段規定之「從舊
    、從輕」原則，除刑法第30條，應直接適用修正後之規定外
    ，其餘關於罰金刑、連續犯等項，則應適用被告行為時之法
    律，即修正前刑法之相關規定，予以論處。
  (二)查被告僅交付存摺、金融卡、印鑑章及密碼等予姓名年籍不
    詳之人，而對其後某姓名年籍不詳之人之詐欺犯行提供助力
    ，並無共同實施詐欺犯行之犯意聯絡或行為分擔，亦即，被
    告所實施者，非屬詐欺犯行之構成要件行為，應為幫助犯。
    是核被告所為，係刑法第339 條第1 項詐欺取財罪之幫助犯
    ，應依正犯之刑減輕之。至某姓名年籍不詳之人雖有利用被
    告出租之帳戶詐欺財物，惟既均未緝獲到案說明，究為一人
    化名單獨犯罪或為數人共同犯罪，無從認定，縱為數人犯罪
    ，尚查無證據可證渠等有何犯意聯絡或行為分擔，況前開二
    次詐欺行為，究屬偶發因素之隨機犯，或恃此維生之常業犯
    ，亦無證據可資佐證。從而，應為有利被告之認定，就正犯
    部分，僅以一般詐欺罪論，而不以常業詐欺罪相繩，是被告
    亦不論以常業詐欺罪之幫助犯，附此說明。又被告於94年3
    間某日，分2 次出售帳戶之犯行，時間緊接，罪名與犯罪構
    成要件相同，顯係基於概括犯意而為，應依修正前刑法第56
    條關於連續犯之規定，論以一罪，並先加重後減輕其刑。爰
    審酌被告曾於90年3 月9 日前某日出售其所有之臺北龍江路
    郵局帳戶供他人詐騙款項，嗣經本院於95年10月以95年度訴
    字第970 號刑事判決判處有期徒刑7 月，緩刑3 年確定等情
    ，有臺灣高等法院被告前案紀錄表在卷足參（見本院卷第23
    至24頁），被告再犯本件出售帳戶之幫助詐欺犯行，且出售
    帳戶高達6 個，其犯罪之動機雖為貪圖2 萬元之小利，但造
    成本件被害人羅偉銓財產損失難以追回，亦有導致其他社會
    大眾財物損失之危險，惟念被告因罹患充血性心臟衰竭併急
    性肺水腫，生活不易致為本案犯行，目前已有正當工作，月
    薪約2 萬8 千元，其於犯罪後坦承犯行，表示悔意等一切情
    狀，認公訴人求處有期徒刑1 年6 月仍屬過重，爰量處有期
    徒刑1 年，以示懲儆。
貳、不另為無罪諭知部分
一、公訴意旨另以：被告尚出售第一銀行中崙分行帳號00000000
    000 號帳戶及玉山銀行中崙分行帳號0000000000000 號帳戶
    之存摺、提款卡及密碼，因認被告此部分行為亦涉有刑法第
    30條第1項、第339 條第1 項之幫助詐欺罪嫌。
二、按犯罪事實應依證據認定，無證據不得推定其犯罪事實，又
    不能證明被告犯罪者，應諭知無罪之判決，刑事訴訟法第15
    4 條、第301 條第1 項分別定有明文。又按被告之自白，不
    得作為有罪判決之唯一證據，仍應調查其他必要之證據，以
    察其是否與事實相符，刑事訴訟法第156 條第2 項亦有明文
    。且按幫助犯之成立，以正犯成立犯罪為要件，最高法院則
    著有21年非字第97號判例可參。
三、公訴意旨認上開2 個帳戶亦經被告出售於不詳之人用以遂行
    詐欺犯行，無非以被告於偵查中之自白為據。經查，被告開
    立如上開2 個帳戶，固為被告所不爭，且有第一商業銀行中
    崙分行95年10月30日一中中崙字第292 號函檢附身分證及駕
    駛執照正反面影本、印鑑卡、開戶資料、往來申請書、存單
    存款客戶資料全部查詢單、存摺存款客戶資料查詢單、存款
    明細分類帳（見95年度偵字第14088 號卷第68至74頁）及玉
    山銀行中崙分行95年10月19日玉山中崙字第06101701號函檢
    附之存款戶約定書、存款戶約定事項、身分證正反面影本、
    存款戶約定書增補條款、往來資料變更申請書、存戶交易明
    細表（見95年度偵字第14088 號卷第20至27頁）等件在卷可
    按，堪以認定上開2 個帳戶為被告所有。被告雖於偵查中自
    白此2 個帳戶與附表所示6 個帳戶一併出售（見95年度偵字
    第14088 號卷第11 6頁），但經本院訊問被告：「你賣的是
    第一銀行建國分行或中崙分行的帳戶？」，被告陳稱：「我
    賣的是建國分行的帳戶，中崙分行的帳戶我沒有賣」，再訊
    問其所賣其他帳戶，被告又稱：「我不記得了，但除了剛剛
    說的第一銀行中崙分行是薪資帳戶以外，其他我辦了很多帳
    戶但自己都沒有用」等語（見本院卷第22頁），可見被告開
    立第一銀行中崙分行帳戶係作為薪資帳戶使用，至於其他帳
    戶究竟如何使用，被告已難記憶，則被告是否將上開2 個帳
    戶一併出售，顯有可疑。且觀諸上開2 個帳戶之交易明細資
    料，其出入金額大多僅數千元，金額微小，且並無於同日匯
    入、匯出相近金額之可疑現象。況此2 個帳戶迄無遭不詳之
    人用以遂行詐欺犯行之證據，既無正犯之詐欺犯行，自難逕
    論被告出售此2 個帳戶以幫助詐欺。此外，復查無其他積極
    證據足以推認被告有何提供上開2 個帳戶以幫助詐欺之犯嫌
    ，自難逕以幫助詐欺罪嫌相繩。惟此部分犯嫌與上開有罪之
    幫助詐欺犯行，因有連續犯之裁判上一罪關係，爰不另為無
    罪之諭知。
據上論斷，應依刑事訴訟法第273 條之1 第1 項、第299 條第1
項前段，94年2 月2 日修正後刑法第2 條第1 項前段、第30條第
1 項、第2 項，刑法第339 條第1 項，94年2 月2 日修正前刑法
第56條，判決如主文。
本案經檢察官黃士元到庭執行職務。
中　　華　　民　　國　　96　　年　　5 　　月　　31　　日
                  刑事第六庭  法  官  林晏如
上正本證明與原本無異。
如不服本判決，應於判決送達後10日內向本院提出上訴狀（應抄
附繕本）。告訴人或被害人如對於本判決不服者，應具備理由請
求檢察官上訴，其上訴期間之計算係以檢察官收受判決正本之日
期為準。
                              書記官  楊盈茹
中　　華　　民　　國　　96　　年　　6 　　月　　4 　　日
附錄本案論罪科刑法條全文：
中華民國刑法第339條
意圖為自己或第三人不法之所有，以詐術使人將本人或第三人之
物交付者，處5 年以下有期徒刑、拘役或科或併科1 千元以下罰
金。
以前項方法得財產上不法之利益或使第三人得之者，亦同。
前二項之未遂犯罰之。
中華民國刑法第30條
幫助他人實行犯罪行為者，為幫助犯。雖他人不知幫助之情者，
亦同。
幫助犯之處罰，得按正犯之刑減輕之。
附表：
┌──┬─────────────┬─────────┬──────────┐
│編號│    銀  行  名  稱        │    帳   號       │    開 戶 日 期     │
├──┼─────────────┼─────────┼──────────┤
│ １ │上海商業儲蓄銀行南京東路分│00-00000-000000-0 │94年3月17日         │
│    │行                        │                  │                    │
├──┼─────────────┼─────────┼──────────┤
│ ２ │臺北富邦銀行永吉分行      │000000000000      │94年3月17日         │
├──┼─────────────┼─────────┼──────────┤
│ ３ │中華商業銀行松江分行      │000-00-0000-0     │92年1 月29日開戶    │
│    │                          │                  │94年3 月21日更換印鑑│
├──┼─────────────┼─────────┼──────────┤
│ ４ │遠東商業銀行松山分行      │000-000-00000000-0│94年3月21日         │
├──┼─────────────┼─────────┼──────────┤
│ ５ │大眾商業銀行臺北分行      │000-00-000000-0   │94年3月22日         │
├──┼─────────────┼─────────┼──────────┤
│ ６ │臺灣新光商業銀行（合併前之│0000-00-000000-0  │94年3月22日         │
│    │誠泰商業銀行）東臺北分行  │                  │                    │
└──┴─────────────┴─────────┴──────────┘
